【裁判字號】    96,再,2
【裁判日期】    970213
【裁判案由】    妨害名譽
【裁判全文】
臺灣高等法院刑事判決                     96年度再字第2號
上  訴  人
即  被  告  丙○○
上列上訴人即被告因偽造文書等案件，不服臺灣臺北地方法院93
年度訴字第 872號，中華民國95年12月28日第一審判決（起訴案
號：臺灣臺北地方法院檢察署93年度偵字第 959號），提起上訴
，經本院判決確定後，對加重毀謗罪部分，聲請再審，經本院裁
定予以准許，茲判決如下：
    主  文
原判決關於加重毀謗罪部分撤銷。
丙○○散布文字指摘足以毀損他人名譽之事，處拘役拾日，減
為拘役壹拾伍日，如易科罰金，以銀元佰元即新台幣玖佰元折
算壹日。
    事  實
一、丙○○明知鉑鈾科技股份有限公司（下稱鉑鈾公司）之股東
    甲○○、乙○○二人，並未因違反公司法令規定，及被鉑鈾
    公司免職之情事，竟基於誹謗他人名譽之犯意，於92年5月6
    日委託不知情之律師徐士斌在鉑鈾公司內撰寫內容為「本公
    司職員工甲○○、乙○○二人因違反公司法規定，情節重大
    ，已經本公司自92年 4月25日起予以免職在案。」等不實內
    容之公告後，再請該律師張貼於鉑鈾公司位於臺北市○○區
    ○○路 1段10號12樓之公司大門口旁牆壁上張貼之方，散布
    文字指摘甲○○、乙○○，足以毀損甲○○、乙○○二人之
    名譽。
二、案經甲○○、乙○○訴由臺灣臺北地方法院檢察署檢察官偵
    查起訴。
    理  由
一、訊據被告丙○○固坦承有張貼上開公告屬實，惟辯稱該公告
    係由徐士斌律師所寫，張貼在公告欄內。被告係鉑鈾公司負
    責人，因該公司經理甲○○、副理乙○○違背被告指示，竟
    自92年4月25日至92年7月25日擅自暫停營業，並將公司大門
    鎖住取走鑰匙，經被告以存證信函催告，渠等均不置理，故
    於92年4月25日委由徐士斌律師以存證信函解除其等職務，
    並在大門公告欄張貼，上揭公告內容與事實相符，渠等如認
    不符合免職條件，應循勞動基準法規定向臺北市政府勞工局
    申訴，與刑法毀謗罪無涉。甲○○、乙○○於92年8月6日上
    午9時召開之董事會違反公司法無效，已經臺北地院93年度
    訴更一字第3號判決確定，對於所毀謗之事能證明為真實者
    ，依刑法第310條第3項規定亦屬不罰等語。
二、惟查上開犯罪事實，業據證人即當時任該公司所在大樓之總
    幹事黃日明於原審結證略稱：知道他們公司門口有張貼這種
    形式之公告，公告就貼在門口旁邊，上12樓電梯出來即可看
    到，因鉑鈾公司之門口正對12樓電梯其中一部之出口等語。
    並經被害人乙○○、甲○○於原審時及本院審理中結證屬實
    ，且有上開公告影本一紙在卷可稽。又該公告係被告囑由其
    委任律師徐士斌代寫並張貼之事實，亦據徐士斌律師於原審
    審理時結證：「這些公告的語句是被告告訴我，叫我幫他寫
    一份，是我依照他的意思來寫的。」、「寫了之後貼在公司
    辦公室對外的門口旁邊牆壁上。」，「寫完之後有交被告看
    過，被告同意才蓋章; 被告蓋完章後，我貼上去的」等語（
    參原審90年 7月6日審判筆錄第3、5、6頁）。質之被告亦坦
    承公告係其請徐士斌律師寫的等語（參原審95年12月 7日審
    判筆錄第10頁）在案。是被告辯稱: 都是律師自己寫自己貼
    ，與其無關云云，核為卸責之詞，不足採信。上開公告之內
    容敘及告訴人甲○○、乙○○二人違反公司法令之情節重大
    ，自92年 4月25日予以免職，自足以使人以為告訴人二人有
    違反法令之行為，而毀損其二人之名譽。而被告以張貼公告
    之方式，將之張貼在鉑鈾公司大門口旁，使行經該處之不特
    定人均得以共聞共見，被告意圖散布於眾之本意，亦昭然若
    揭。
三、被告雖提出臺北中山郵局92年4月23日第989號存證信函、臺
    北北門郵局92年 4月25日第1946號存證信函（即被告於原審
    所稱被證二十一、被證二十二）指告訴人於92年 4月25日擅
    自暫停營業，鎖住大門，取走大門鑰匙，致被告及其他員工
    無法入內辦公營業，經於92年 4月23日以存證信函催告其交
    還鑰匙，竟未置理，乃委由律師通知免除其職務，始予張貼
    公告，且告訴人確有違反公司法召開董事會，已經臺北地院
    93年度訴更(一)字第 3號民事判決確定在案，被告為董事長對
    外代表公司，有權加以免職等語置辯。但查前開民事確定判
    決雖認定甲○○等於92年8月6日上午 9時之董事會決議無效
    ，係因其於92年8月1日所發出之董事會召集通知，召集程序
    違反公司法規定，時間係在前揭公告張貼後三個月，自難作
    為其之前有違反公司法規定之證明。又依被告所提出該公司
    章程第13條雖規定董事長對外代表公司，惟按該章程第17條
    規定該公司總經理、副總經理及經理之委任、解任應依照公
    司法第29條規定辦理，即應由董事會之董事過半數之出席，
    及出席董事過半數同意之決議行之。該被告無權擅自決定予
    以免職，其免職通知自不生效力。所為免職處分指摘告訴人
    違反公司法情節重大，自足以毀損他人名譽。又鉑鈾公司自
    92 年4月間即停止營業並申請暫停營業登記之事實，有臺北
    市商業管理處92年6月13日北市商一字第921104746號函、92
    年7月23日北市商一字第921105977號函可稽（參見92年度他
    字第6857號卷第56頁背面、第62頁背面）。故甲○○、乙○○證稱因公司停業始未正常上班，亦非無理由。被告所辯各
    節，均難採信。
    綜合上述，被告以張貼內容不實之公告，散布足以毀損告訴
    人名譽之犯行明確，洵堪認定，自應依法論處。
四、核被告所為，係犯刑法第310條第2項之加重誹謗罪。被告以
    一公告張貼行為，同時妨害告訴人二人之名譽，為想像競合
    犯，應以一罪論。被告行為後，刑法已經修正，並於95年 7
    月 1日施行，按行為後法律有變更者，適用行為時之法律，
    但行為後之法律有利於行為人者，適用最有利於行為人之法
    律，現行刑法第2條第1項定有明文。本件被告行為時之刑法
    第三十三條第五款規定罰金為一元以上。修正後之刑法第三
    十三條第五款規定罰金為一千元以上，經比較新舊法結果，
    被告行為時之舊法對其較為有利，依上開規定，應依被告行
    為時法即修正前刑法論處。
五、原審以被告此部分罪證明確，而適用刑法第二條第一項前段
    、第三百十條第二項（原審誤載為第三百十條第一項）、刑
    法第五十五條、修正前刑法第四十一條第一項前段，刑法施
    行法第一條之一，修正前罰金罰鍰提高標準條例第二條，並
    審酌被告因與告訴人間之經營糾紛，而以張貼公告之方式妨
    害他人名譽，犯後復飾詞圖卸，足認其毫無悔改之意，量處
    拘役三十日。又被告行為後，刑法第四十一條亦於上開期日
    修正，罰金罰鍰提高標準條例第二條亦於九十五年五月十七
    日修正刪除。而被告於行為時之刑法第四十一條第一項前段
    規定：犯最重本刑為五年以下有期徒刑以下之刑之罪，而受
    六個月以下有期徒刑或拘役之宣告，因身體、教育、職業、
    家庭之關係或其他正當事由，執行顯有困難者，得以一元以
    上三元以下折算一日，易科罰金」，又依九十五年五月十七
    日修正前罰金罰鍰提高標準條例第二條規定，就其原定數額
    提高為一百倍折算一日，則被告行為時之易科罰金折算標準
    ，最高應以銀元三百元折算一日，經折算為新臺幣後，應以
    新臺幣九百元折算為一日；惟九十四年二月二日修正公布之
    刑法第四十一條第一項前段則規定：犯最重本刑為五年以下
    有期徒刑以下之刑之罪，而受六個月以下有期徒刑或拘役之
    宣告者，得以新臺幣一千元、二千元或三千元折算 1日，易
    科罰金。是比較修正前、後之易科罰金折算標準，以九十四
    年二月二日修正公布前之刑法規定，較有利於被告。併依修
    正前刑法第四十一條第一項前段及修正前罰金罰鍰提高標準
    條例第二條規定，諭知易科罰金之折算標準，原無不當，惟
    查被告行為後，立法院於96年 6月15日三讀通過中華民國九
    十六年罪犯減刑條例，於同年 7月4日總統公布，並於同年7
    月16日施行，而被告之犯罪時間在96年 4月24日以前，所犯
    之罪符合上開減刑條例之減刑條件，應依上開罪犯減刑條例
    第2條第1項第 3款之規定，減輕其刑2分之1，乃原審未及適
    用中華民國九十六年罪犯減刑條例，尚有違誤。
六、被告上訴意旨以因被告函催告訴人交還公司大門鑰匙，而告
    訴人等卻不理會，才委請徐律師發函解除渠等職務並張貼公
    告，並無妨害告訴人名譽之故意等語。惟查：被告以張貼公
    告之方式，將之張貼在鉑鈾公司大門口旁，使行經該處之不
    特定人均得以共聞共見，足以使人以為告訴人二人有違反法
    令之行為，被告有意圖散布於眾毀損告訴人名譽之故意，已
    詳如前述。且按證據之取捨與證據之證明力如何，均屬事實
    審法院得自由裁量、判斷之職權，茍其此項裁量、判斷，並
    不悖乎通常一般人日常生活經驗之定則或論理法則，又於判
    決內論敘其何以作此判斷之心證理由者，即不得任意指摘其
    為違法。茲原判決已詳敘就卷內證據調查之結果，而為綜合
    判斷、取捨，認被告確有事實欄所載之妨害名譽等情，其得
    心證的理由已說明甚詳，且所為論斷從形式上觀察，亦難認
    有違背經驗法則、論理法則，或有其他違背法令之情形，自
    不容任意指為違法。被告所提出其他證據，均經本院斟酌結
    果，認與此部分無關，故無庸一一指駁，併此敘明。被告提
    起上訴仍砌詞否認犯行而指摘原判決不當，雖難認有理由，
    但查原判決既有上開可議，自無可維持，應予撤銷改判。爰
    審酌被告犯罪情節，仍量處拘役三十日，減為拘役十五日，
    並諭知易科罰金之折算標準。
七、不另為無罪諭知部分:
  (一)公訴意旨另略以: 被告除於九十二年五月六日曾張貼上開公
    告，妨害告訴人甲○○、乙○○二人之名譽外。其另於九十
    二年八月五日亦在鉑鈾公司之大門口張貼公告，且於九十二
    年十月二十三日，向發明界等不特定人士以信函寄送「假造
    董事會紀錄之人頭股東」、「主導陰謀篡位把公司侵占據己
    有」（此部分經蒞庭檢察官於九十三年八月十六日以言詞追
    加），因認被告此部分之行為，亦涉犯刑法第三百十條第二
    項之加重誹謗罪嫌。
  (二)公訴意旨認被告另涉犯此部分之犯行，無非係以告訴人甲○○、乙○○二人之指訴、卷附之九十二年八月五日公告影本
    、九十二年八月五日鉑鈾公司大門照片、九十二年十月二十
    三日由被告署名之信函影本等為其論據。
  (三)訊據被告固坦承有請律師徐士斌書寫上開九十二年八月五日
    之公告，並有撰寫九十二年十月二十三日之信函等情不諱，
    但堅詞否認其此部分有何犯加重誹謗罪，並辯稱: 公告是委
    託律師徐士斌所寫，另信函根本未寄出即遭告訴人全數取走
    等語。
  (四)經查：
  1.九十二年八月五日公告部分：
    上開公告係徐士斌律師受被告之委託代撰，並張貼於公司門
    口旁之牆壁上一情，為被告所不爭執，並經證人徐士斌於原
    審審理時結證：該公告是我於九十二年八月五日在鉑鈾公司
    所寫，當時甲○○向臺北市府申請要召開董事會議，被市政
    府駁回，甲○○自己要召開董會，所以就寫公告告訴他們，
    如果召開就是違法。寫了之後貼在公司辦公室的對外的門口
    旁牆壁上等語（參原審九十五年七月六日審判筆錄第四、五
    頁）在案。又查，上開公告之全部內容為：「一本公司已免
    職員工甲○○前申請召開股東會已被台北市政府駁回不得召
    集在案。二依公司法第二百零三條規定，董事會應由董事長
    召集，董事無權召集董事會。已被停權（未繳交認股股款）
    之董事甲○○、陳建良通知召開董事會係屬違法行為。三特
    此公告。」，此有公告一紙在卷可稽（參他字第七六○二號
    卷第一三頁），核與證人徐士斌上開證詞內容相符。而由該
    公告之內容可知，被告當時旨在揭明告訴人甲○○申請召開
    股東會被駁回，以及其等依法無權召開董事會之旨，難認有
    何毀損告訴人甲○○名譽之犯意及行為之可言，是難認被告
    此部分之張貼公告行為，有何妨害名譽之犯行。
  2.有關九十二年十月二十三日給發明先界信函部分：
    被告固坦承撰寫該紙信函，又該紙信函確有「甲○○主導陰
    謀篡位，把公司侵佔據為己有。」之內容，亦有信函影本一
    紙在卷可考（參他字第七六○二號卷第十四、十五頁）。但
    被告堅詞否認曾將該紙信函寄交任何人。而公訴意旨未提出
    被告曾寄交該信函予他人之證據。質之告訴人甲○○亦僅表
    示億和玻璃股份有限公司（下稱億和玻璃公司）的陳董事長
    及東森的一位小姐有收到等語（參原審九十五年二月十六日
    審判筆錄第八頁）。告訴人甲○○未明確說明其所指之「東
    森小姐」之完整姓名年籍，本院無從加以傳訊查證。另億和
    玻璃公司之董事長部分，經本依職權調閱該公司之基本資料
    ，查得結果為陳文忠，並依職權傳訊陳文忠。證人陳文忠於
    原審審理時結證：鉑鈾是我們公司的客戶，有看過上開信函
    ，但不記得是在何時看到。也無法確定是被告寄來的，或是
    當面拿給我看的等語（參原審九十五年十一月六日審判筆錄
    第四、五頁）。而質之被告亦坦承有當面給該信函給證人陳
    文忠看（參原審同上日筆錄第五頁）。但辯稱：因為他那時
    要跟我取消合約，所以我就拿給他看，我的意思是請他不要
    取消合約，他的意思是董事長換人了，我不是董事長，等事
    情解決之後要做再另外訂約等語。而證人陳文忠就此部分亦
    證稱: 我們一開始跟鉑鈾合作有簽合約，但後來要取消合約
    ，因為生意不好做。又因為我一開始做生意就是跟甲○○，
    所以不會對他的人格產生懷疑等語（參同上日筆錄第五頁）
    。足見被告係為保住公司之合約，而將該信拿給特定之證人
    陳文忠看，並非為妨害告訴人甲○○之名譽，而將信函交給
    證人陳文忠。此外，亦查無其他任何證據足以證明被告曾將
    上開信函寄交給其他不特定之人，而毀損告訴人甲○○名譽
    。
  (五)被告委請律師徐士斌撰寫及張貼上開九十二年八月五日之公
    告行為，係陳述召開股東會遭駁回之事實，以及不得召集董
    事會之法律上意見，難認有何誹謗告訴人甲○○之可言。又
    被告於九十二年十月二十三日撰寫上開給發明界之信函，除
    曾交給證人陳文忠部分，並無證據證明被告曾寄發給不特定
    人，是核亦與刑法第三百十條第二項之加重誹謗罪之要件，
    尚屬有件。此部分本應為被告無罪之諭知，惟公訴意旨認此
    部分如成立犯罪，與前開論罪科刑（加重誹謗罪部分）有連
    續犯之裁判上一罪之關係，從而，原審不另為無罪之諭知，
    亦核無不當。
據上論結，應依刑事訴訟法第369條第1項前段、第364條、第299
條第 1項前段、刑法第2條第1項、第55條、修正前刑法第41條第
1項前段、第310條第2項、刑法施行法第1條之1、修正前罰金罰
鍰提高標準條例第1條、第2條、中華民國九十六年罪犯減刑條例
第2條第1項第3款、第7條，判決如主文。
本案經檢察官黃柏齡到庭執行職務。
中    華    民    國    97    年    2     月    13    日
                  刑事第十九庭  審判長法  官 尤豐彥
                                      法  官 黃金富
                                      法  官 洪昌宏
以上正本證明與原本無異。
不得上訴。
                                      書記官 洪雪娥
中    華    民    國    97    年    2     月    13    日
附錄：本案論罪科刑法條全文
中華民國刑法第310條（誹謗罪）
意圖散布於眾，而指摘或傳述足以毀損他人名譽之事者，為誹謗
罪，處1年以下有期徒刑、拘役或5百元以下罰金。
散布文字、圖畫犯前項之罪者，處2年以下有期徒刑、拘役或1千
元以下罰金。
對於所誹謗之事，能證明其為真實者，不罰。但涉於私德而與公
共利益無關者，不在此限。


司法院資訊處製作；財團法人民間司法改革基金會備份。
